【裁判字號】    95,簡上,254
【裁判日期】    951201
【裁判案由】    返還不當得利
【裁判全文】
臺灣臺中地方法院民事判決    95年度簡上字第254號
上訴人      乙○○
被上訴人    甲○○○
訴訟代理人  周志峰    律師
上當事人間請求返還不當得利事件，上訴人對於中華民國95年8
月14日本院沙鹿簡易庭95年沙簡字第362號第一審判決提起上訴
，本院於95年11月17日言詞辯論終結，判決如下：
    主      文
上訴駁回。
第二審訴訟費用由上訴人負擔。
    事實及理由
壹、兩造之聲明：
  一、上訴人：(一)原判決廢棄。(二)被上訴人應給付上訴人新台幣
      （下同）465,000元，及自起訴狀繕本送達翌日至清償日
      止，按年息5%計算之利息。(三)第一、二審訴訟費用由被上
      訴人負擔。
  二、被上訴人：(一)駁回上訴。(二)第二審訴訟費用由上訴人負擔
      。
貳、上訴人起訴主張：被上訴人係上訴人配偶之妹，前於民國（
    下同）91年10月間因得知上訴人需款應急，乃以其同居人陳
    金樹之名義，先後三次借款各100,000元予上訴人，另一次
    借款500,000元，合計借款800,000元，扣除第1期之利息133
    ,000 元外，被上訴人實際借給上訴人之本金僅667,000元，
    但至同年12月止前後不到2個月之時間內，上訴人開給被上
    訴人之支票7張中之4張即已兌現560,000元，其餘支票3張面
    額共595,000元，分別於92年1月3日、1月17日、1月20日兌
    現，而由被上訴人全部取走。上列7張已兌現的支票，票款
    總計1,155,000元，但被上訴人僅借給上訴人667, 000元，
    在不足3個月的時間內，被上訴人超收488,000元之暴利，週
    年利率達365%至657%之間，被上訴人借給上訴人本金667,00
    0元，如以年息20%計算，一年之利息亦僅133,400元，平均
    每月之利息為11,116元，被上訴人借與上訴人之時間縱按3
    個月計算，其利息不過33,349元，但上訴人實際付給被上訴
    人之利息為488,000元，扣掉應該給被上訴人之合理利息，
    被上訴人超收465,000元，顯無法律上原因而受有利益，致
    上訴人受有損害，爰依不當得利返還請求權，請求判決被上
    訴人返還等語。
參、被上訴人則以：前開借款並非由其出借，而係陳金樹借予上
    訴人，出借之金錢係由被上訴人交給陳金樹，再由陳金樹交
    給上訴人，且支票係由陳金樹交給被上訴人，但被上訴人對
    於陳金樹向上訴人收取高額之利息並不知情，僅曾聽聞陳金
    樹表示要分紅給被上訴人，每100,000元每個月分紅300元或
    500元，實際上利息都不是被上訴人拿的，而均由陳金樹拿
    的等語，資為抗辯（上訴人於原審起訴請求被上訴人應給付
    上訴人465,000元，並加計自起訴狀繕本送達被上訴人之翌
    日起至清償日止按法定利率之利息。原審判決駁回上訴人之
    訴，上訴人全部上訴）。
肆、經查：
  一、上訴人主張被上訴人於91年10月間以陳金樹之名義先後3
      次借款各100,000元，另1次500,000元，合計800,000元給
      上訴人，惟扣除第一期之利息133,000元後，實際交付上
      訴人之金額僅667,000元，但至同年12月止，上訴人開給
      被上訴人之支票7張中之4張已兌現560,000元，其餘3張面
      額共59 5,500元，分別於92年1月3日、1月17日、1月20日
      兌現，被上訴人悉數受領該7張支票之票款計1,155,000元
      ，但被上訴人僅借給上訴人667,000元，超收高達週年利
      率365%至657%之利息488,000元之事實，業據上訴人提出
      支票影本7張及本院刑事判決影本為證，並經原審法院調
      取本院94年度易字第1567號刑事案卷核閱屬實。
  二、按無法律上原因而受利益，致他人受損害者，應返還其利
      益，民法第179條前段定有明文。且在給付之不當得利類
      型，須以一方基於他方給付而受利益，當事人間具有給付
      關係，其給付欠缺目的，始足成立。而所謂「給付」係指
      有意識地，基於一定目的而增加他人之財產而言。一方所
      為之給付僅須主觀上具有增加他人財產之認知，即為已足
      ，至其所欲增加財產之對象與實際受領給付者是否同一，
      並非所問。因給付不當得利之情形，乃重在調整當事人間
      因給付關係所產生之客觀上損益變動，故一方是否基於他
      方之給付而受利益，並致他方受損害，自應以當事人間之
      給付關係為斷，而此一給付關係乃建立在受利益與損害間
      係基於同一原因事實（直接因果關係）之前提，故給付關
      係應成立於給付之一方與實際受領給付之他方之間。故給
      付之一方，僅得向實際受領給付之他方，請求返還無法律
      上之原因而受領之利益，而無向給付關係以外之第三人請
      求返還不當得利之餘地。上訴人於原審主張：其當初確實
      係向陳金樹借款，於上述支票兌現之後，其另行簽發幾張
      利息支票交予陳金樹，之後因其支票遭拒絕往來，陳金樹
      才向其表示款項係被上訴人所有等語（見原審95年6月30
      日言詞辯論筆錄），核與其在本院94年度易字第1567號重
      利案件所證：「（問：是否有向陳金樹借錢？）有」、「
      （問：借錢和還錢都是向何人接觸？）陳金樹」等語相符
      （該案94年11月15日審判筆錄）相符，陳金樹亦證稱：「
      （問：為何借錢給乙○○？）是乙○○當時一直在籌錢，
      打電話叫我幫忙，甲○○○知道了，就把800,000元給我
      ，叫我用我的名義借給乙○○，但是不能讓乙○○知道」
      （見同上開審判筆錄），足認上訴人係向陳金樹借貸款而
      成立消費借貸契約，上訴人與被上訴間並無消費借貸關係
      。則上訴人縱交付上述支票作為借款之利息，其給付關係
      亦存在於上訴人與陳金樹之間，與該契約關係外之被上訴
      人無涉；且不因該支票實際上存入被上訴人之帳戶兌領而
      有異。況依上述，上訴人係在其支票帳戶拒絕往來之後，
      才知悉所借之款項係被上訴人所有，由此益見上訴人於借
      貸款項及交付上開支票之初，對於該款係被上訴人所提供
      一節實毫無所悉，自無可能將支票交付予被上訴人。
  三、上訴人向臺灣臺中地方法院檢察署提出告訴，經該署94年
      度偵字第6150號以被上訴人涉犯重利罪嫌提起公訴，並經
      本院94年度易字第1567號判處被上訴人有期徒刑4月確定
      ，該判決亦認定被上訴人得知上訴人急需用錢之際，假意
      介紹上訴人向陳金樹借款，惟實際上係由被上訴人出資並
      以陳金樹為貸與人將金錢借與上訴人，並由陳金樹負責出
      面向乙○○收取利息，其間上訴人除簽發7張支票交予陳
      金樹作為繳付前開800,000元借款之利息外，並簽發300,
      000元、500,000元之本票各1張交予陳金樹作為借款之擔
      保，再由陳金樹將所收受之支票及本票交予被上訴人，此
      亦經原審法院調取刑事案卷核閱無訛。由此亦見上訴人所
      涉之借款及票據，均係向陳金樹借貸及交付，則縱上訴人
      所借之款項約定利息過高，經刑事判決認被上訴人與陳金
      樹為重利罪之共同正犯，惟給付關係既係存在於上訴人與
      陳金樹之間，縱使陳金樹將所得轉交被上訴人，如有不當
      得利返還請求權，亦應由上訴人向陳金樹主張，非向被上
      訴人請求返還。
  四、又約定利率超過週年20%者，民法第205條既僅規定債權人
      對於超過部份之利息無請求權，則債務人就超過部份之利
      息任意給付，經債權人受領時，自不得謂係不當得利請求
      返還（最高法院29年上字第1309號判例）。陳金樹就上訴
      人所指超過法定利率上限之利息部分，僅係無請求權，此
      部分之利息倘經上訴人任意為給付而經受領，則不能認該
      部分之給付無法律上之原因，上訴人主張被上訴人應返還
      超收之利息，自非有據。
  五、綜合前述，上訴人依不當得利返還請求權，請求被上訴人
      給付上訴人465,000及其利息，為無理由，應予駁回。原
      審為上訴人敗訴之判決，並無不合。上訴意旨指摘原判決
      不當，求予廢棄改判，為無理由，應予駁回。
  六、兩造其餘攻擊防禦方法及證據資料，核與本件判決之結論
      均屬無涉，爰不一一論述，附此敘明。
伍、據上論結，本件上訴為無理由，依民事訴訟法第436條之1第
    3項、第449條第1項、第78條，判決如主文。
中    華    民    國    95    年    12    月    1     日
                  民事第四庭    審判長法  官  許秀芬
                                      法  官  林源森
                                      法  官  王  銘
上正本證明與原本無異。
本判決不得上訴。
中    華    民    國    95    年    12    月    1     日
                                      書記官


司法院資訊處製作；財團法人民間司法改革基金會備份。
